【裁判字號】    97,自,163
【裁判日期】    980430
【裁判案由】    偽證等
【裁判全文】
臺灣臺北地方法院刑事判決               97年度自字第163號
自  訴  人  丁○○
自訴代理人  陳君沛律師
            王玉楚律師
被      告  甲○○
            乙○○
共      同
選任辯護人  朱增祥律師
上列被告因偽證等案件，經自訴人提起自訴，本院判決如下：
    主  文
甲○○被訴詐欺罪部分無罪。
甲○○、乙○○被訴偽證部分不受理。
    理  由
壹、無罪部分：
一、自訴意旨略以：自訴人丁○○，原為嘉豐珠寶有限公司（下
    稱嘉豐銀樓）實際負責人，於民國93年底，為籌措營運資金
    ，曾向被告甲○○借用黃金10公斤，約定以該黃金出售價格
    新台幣（下同）440萬元，扣除被告甲○○向自訴人購買其
    他珠寶之價金40萬元，以400萬元作為借款金額，並由自訴
    人按月給付利息給甲○○，然於94年4月中旬，終因資金不
    足跳票，自訴人只得暫停營業，全力以手中珠寶變現，處理
    債務。94年11月間，甲○○乘自訴人之危，為確保其債權，
    竟基於為自己取得不法之利益之意圖。向自訴人佯稱，欲與
    自訴人共同開設珠寶店，並願再借自訴人1000萬元，助自訴
    人東山再起，但自訴人應先提出開店所需之珠寶以示誠意，
    自訴人不疑有他，且也不欲再向第三人陳建忠借款，並給付
    高額利息，乃於94年11月11日向陳建忠取回作為質押借款之
    珠寶一批（含翡翠耳環、翡翠大蛋面戒、2克拉鑽戒、紅寶
    石戒指各2件，及其餘小件珠寶、小戒指、小墜子共約200
    件之各式珠寶，價值約1500萬元），並於當日11時起，前往
    甲○○位於青島東路7號7樓之住處，並該批珠寶交付甲○○
    ，甲○○於取得上揭珠寶後，立即矢口否認係因同意與自訴
    人合夥開設珠寶店，並且拒交付1000萬元，迄今仍以自訴人
    須返還10公斤黃金，始願返還該批珠寶，藉此獲得不法利益
    ，因認被告甲○○涉犯刑法第339條第2項之詐欺得利罪嫌。
二、訊據被告甲○○雖坦承自訴人於94年11月11日交付其上揭珠
    寶一批，但堅詞否認有上開詐欺犯行，被告甲○○辯稱：自
    訴人於93年底向伊借10公斤黃金，除開立面額4百萬元支票
    外，並提供一批珠寶擔保，當時承諾3個月後歸還黃金10公
    斤，94年3月26日自訴人持復華銀行AC0000000號支票換回先
    前抵押支票，拜託伊給予延長3個月，並於94年6月26日支票
    期滿時，自訴人拜託伊再次延長至94年10月底，伊同意再次
    給予延期，而上揭珠寶係自訴人向伊換回之前抵押物（另一
    批珠寶），後來自訴人來找伊商量，放在伊這裡珠寶（扣除
    事先借的黃金10公斤價值）約值1000多萬，要伊以1000萬買
    斷，給自訴人1000萬元，自訴人於93年底向伊借10公斤黃金
    時，已資金吃緊，是伊自不可能僅收取支票而無任何擔保，
    因此自訴人經營珠寶店，伊向自訴人要求提供珠寶擔保，乃
    為情理中事，不足為奇，是伊從未向自訴人提及要合夥經營
    珠寶店，未使用詐術等語，資為抗辯。
三、自訴人認被告甲○○涉有上開犯行，無非係以：臺灣臺北地
    方法院97年度易1753號判決書、及97年度易字第1753號卷中
    甲○○於95年11月4、7、18日警訊筆錄、證人黃瑞珍證詞、
    證人陳建忠之證詞、自訴人與丙○○之電話交談錄音光碟及
    逐字稿等件；為主要論據。
四、按犯罪事實應依證據認定之，無證據不得認定其犯罪事實；
    不能證明被告犯罪者，應諭知無罪之判決，刑事訴訟法第
    154條第2項、第301條第1項分別定有明文。且認定犯罪事實
    所憑之證據，雖不以直接證據為限，間接證據亦包括在內，
    然無論直接或間接證據，其為訴訟上之證明，須於通常一般
    之人均不致於有所懷疑，而得確信其為真實之程度者，始得
    據之為有罪之認定，倘其證明尚未達到此一程度，而有合理
    性懷疑之存在時，即無從為有罪之認定（最高法院76年臺上
    字第4986號判例意旨參照）。
五、經查：
（一）自訴人曾於93年底向被告甲○○借用黃金10公斤，約定以
      該黃金出售價格440萬元，扣除被告甲○○向自訴人購買
      其他珠寶之金40萬元，以400萬元作為借款金額，並由自
      訴人按月給付利息給甲○○，上開400萬元尚未歸還，及
      自訴人於94年11月11日交被告甲○○珠寶一批（含翡翠耳
      環、翡翠大蛋面戒、2克拉鑽戒、紅寶石戒指各2件，及其
      餘小件珠寶、小戒指、小墜子共約200件之各式珠寶）等
      情，為自訴人及被告甲○○所不爭執，此部分之事實應可
      認定。
（二）自訴人所提出之證人黃瑞珍於本院97年度易字第1753號案
      97年9月24日審理時證稱：「（問：就你所知，是否確實
      有開店合夥的事情，還是沒有？）（答：被告（即自訴人
      ）跟我說有合夥開店的事，甲○○是說沒有合夥開店的事
      ）」等語（見97年度易字第1753號卷頁63），及證人陳建
      忠證稱：「（問：94年11月11日之前你有聽過被告說要跟
      人家合夥開珠寶店？）（答：有，被告（即自訴人）說有
      一個客人對他很好，他現在週轉不寧，他手邊有一些珠寶
      拜託客人跟他合夥）」、「（問：有無聽說過拿一千萬元
      出來合夥的事情？）（答：有，就是拿我這些珠寶給甲○○看……但後來被告說甲○○去美國，被告說另外可以找
      甲○○的朋友拿一千萬元的支票……，我逼問被告，要甲○○電話，我打了四天跟甲○○聯絡上，甲○○說被告欠
      他四百萬元，甲○○把那批珠寶扣下……）」等語（見本
      院97年度易字第1753卷頁57反面、58），而證人黃鈺文於
      本院審理時證稱：「（問：你知道丁○○跟甲○○之間有
      沒有金錢往來或投資合作各種生意？）（答：不知道）」
      、「（問：那為什麼剛才自訴代理人提示給你看得電話錄
      音，為什麼丁○○會打電話給你？）（答：這件事情從頭
      到尾我都不曉得，後來是聽甲○○跟丁○○他們講，他們
      就各說各的，每個人都陳述他們的事情，我並不清楚他們
      兩人是否有合夥做生意的事情）」等語（見本院98年4月
      17 日審理筆錄頁6），是從上開證人黃瑞珍、陳建忠、黃
      鈺文之證言可知均是自訴人告知渠等有與被告甲○○合夥
      開店事宜，而被告甲○○均稱並沒有合夥開店，顯見自訴
      人所稱前開珠寶係因自訴人與被告甲○○合夥開店而交付
      ，尚有疑義。
（三）再自訴人於本院97年度易字第1753號案97年9月24日審理
      時，檢察官問自訴人：「談論合夥的細節為何？」自訴人
      答：「因為我欠甲○○錢，我跟甲○○說如果先借我1000
      萬元，我找朋友去跟地下錢莊協商債務打折，只要地下錢
      莊不照我麻煩，我就可以順利營業，因為我有大概十幾個
      廠商沒有告我，所以我覺得找甲○○開店是可行。」檢察
      官問：「甲○○有同意借給你1000萬元開店？」自訴人答
      ：「有，甲○○有同意借給我1000萬，且並沒有要求我要
      以珠寶抵押，我是希望甲○○放心才主動將珠寶交給甲○○」等語（見97年度易字第1753號卷68頁反面），及97年
      度易字第1753號案97年6月27日審理時，法官問自訴人：
      「為何珠寶是要給甲○○」自訴人答：「我當時是找甲○○開店，當時是如果我把陳建忠的珠寶買回來，加上我之
      前的珠寶就可以開店，我要給甲○○珠寶是因為我欠他錢
      ，他要跟我開店，且甲○○財力很好，是我主動給他，要
      他放心，才不會讓他覺得我在騙他」等語（見97年度易字
      第1753號卷頁15），而自訴人於97年度易字第1753號案件
      之97年6月26日答辯狀中記載「…並將該批珠寶交由甲○○保管，以示共同經營之誠意…」等語（97年度易字第
      1753號卷頁17），是縱使自訴人上開所供述為真實，合夥
      開店亦是自訴人找被告甲○○的，且上開珠寶是自訴人主
      動拿給被告甲○○，陷於限於錯誤而提出，被告甲○○並
      無施用詐術使自訴人交付前開珠寶。
（四）綜上所述，自訴人所舉之事證，並不足以證明被告甲○○
      所指之詐欺犯行。而按檢察官就被告犯罪事實，應負舉證
      責任；又檢察官於審判期日所得為之訴訟行為，於自訴程
      序，由自訴人為之，刑事訴訟法第161條第1項、第329條
      分別定有明文。是自訴人自應依前揭規定，就被告甲○○
      所犯前揭罪名，負舉證責任。本件自訴人所舉證據，既不
      足證明被告甲○○確涉犯該罪，依前揭規定及最高法院判
      例意旨，此部分即應為被告甲○○無罪之諭知。
貳、不受理部分：
一、自訴意旨略以：自訴人因被告甲○○拒不交還翡翠耳環、翡
    翠大蛋面戒、2克拉鑽戒、紅寶石戒指各2件，因而陳建忠向
    自訴人提出侵占、詐欺告訴，經臺灣臺北地方法院檢察署96
    年度偵字第5388號案件偵查，於偵查中被告乙○○供前具結
    ，竟就案情有重要相關之事項為虛偽陳述，檢察官因而採為
    證據，對自訴人提起公訴，被告甲○○於鈞院以97年度易字
    第1753號案件審理時，於審理時中被告甲○○供前具結，竟
    就案情有重要相關之事項為虛偽陳述，因認被告二人涉犯刑
    法第168條之偽證罪嫌云云。
二、按犯罪之被害人得提起自訴，刑事訴訟法第319 條第1 項前
    段定有明文。所謂犯罪之被害人，係以因犯罪而直接被害之
    人為限，復有司法院院字第1306號解釋及最高法院68年度臺
    上字第214號判例可資參照。是以必其人之法益由於犯罪行
    為直接所加害，若須待乎他人之另一行為而其人始受損害者
    ，即非因犯罪直接所受之損害，不得提起自訴。至個人與國
    家或社會，因犯罪而同時被害者，該被害之個人，固亦得提
    起自訴，但所謂同時被害，自須個人之被害與國家或社會之
    被害由於同一之犯罪行為所致，若犯罪行為雖足加國家或社
    會以損害，而個人之受害與否，尚須視他人之行為而定者，
    即不能謂係同時被害，仍難認其有提起自訴之權。為證人、
    鑑定人、通譯之人，在審判或偵查時，依法具結而為虛偽之
    陳述，固足使採證錯誤，判斷失平，致司法喪失威信，然此
    種虛偽之陳述，在他人是否因此被害，尚繫於執行審判或偵
    查職務之公務員採信其陳述與否而定，並非因偽證行為直接
    或同時受有損害，即與刑事訴訟法所稱之被害人並不相當，
    其無提起自訴之權，最高法院26年渝上字第893號亦著有
三、本件自訴人自訴被告甲○○、乙○○涉犯刑法第168條之偽
    證罪嫌，其所指被告之犯罪行為直接侵害者係國家法益，自
    訴人並非本件犯罪之直接被害人，揆諸前揭說明，自訴人不
    得提起自訴，其自訴不合法，應為不受理之判決。
據上論斷，應依刑事訴訟法第343條、第301條第1項、第334條，
判決如主文。
中    華    民    國    98    年    4     月    30    日
                  刑事第八庭    審判長法  官  陳德民
                                      法  官  陳芃宇
                                      法  官  楊蕙芬
以上正本證明與原本無異。
如不服本判決，應於判決送達後10日內，向本院提出上訴狀。
                                      書記官  黃鈴容
中    華    民    國    98    年    4     月    30    日


司法院資訊處製作；財團法人民間司法改革基金會備份。
